【裁判字號】    99,刑智上訴,68
【裁判日期】    991105
【裁判案由】    違反著作權法
【裁判全文】
智慧財產法院刑事判決
                                  99年度刑智上訴字第68號
上  訴  人  臺灣高雄地方法院檢察署檢察官
被      告  甲○○
上列上訴人因被告違反著作權法案件，不服臺灣高雄地方法院99
年度智訴字第6 號，中華民國99年7 月26日第一審判決（起訴案
號：臺灣高雄地方法院檢察署98年度偵字第30339 號），提起上
訴，本院判決如下：
    主  文
原判決撤銷，發回臺灣高雄地方法院。
    理  由
一、追加起訴意旨略以：被告甲○○及陳西宏（另案提起公訴及
    原審另案判決）分別係址設高雄市前鎮區○○○路1437號之
    「高聯影視企業社」（下稱高聯企業社）之實際及登記負責
    人。涂煌輝（另行移送臺灣宜蘭地方法院併案審理）係址設
    嘉義市○區○○路559 號7 樓之「振揚影音科技有限公司」
    （下稱振揚公司）負責人，渠3 人均以出租電腦伴唱機為業
    ；均明知如附表一所示之歌曲，分別係「豪記影視唱片有限
    公司」（下稱豪記公司）、或該公司之負責人乙○○享有詞
    或曲之著作財產權之音樂著作及視聽著作，未經豪記公司、
    乙○○之同意或授權，不得任意重製或出租。詎被告甲○○
    竟與涂煌輝、陳西宏基於意圖出租而擅自以重製、出租之方
    式侵害他人著作財產權之犯意聯絡，由涂煌輝於98年間將以
    不詳之方式取得如附表一所示之歌曲，利用不知情之人灌錄
    重製至附表一所示之扣案電腦伴唱機內，於98年1 月間將上
    開灌錄有附表一編號1 所示歌曲之電腦伴唱機先出租與高聯
    企業社之實際負責人即被告甲○○，惟由登記名義人陳西宏
    代表與涂煌輝簽約，並由被告甲○○與各放臺主張永豐、陳
    榮彥、張秀龍（上3 人均另行追加起訴）、林傳祿及黃鐘董
    （渠等涉嫌違反著作權法部分，另案偵辦中）等人聯繫出租
    伴唱機臺及歌曲軟體與各店家事宜，嗣再由陳西宏代表以高
    聯企業社名義透過放臺主張永豐出租與附表一編號1 所示不
    知情之店家負責人劉德忠（其涉嫌違反著作權法部分，另為
    不起訴處分），擺放於劉德忠經營之海天釣蝦場內，供不特
    定客人點選演唱。嗣因豪記公司之人員自行前往上開店家消
    費蒐證並拍照存證後並前往警局製作檢舉筆錄，嗣於附表二
    所示之時間、地點會同警方持搜索票執行搜索而查獲，並當
    場扣得如附表二所示之物品。另案被告陳西宏前因違反著作
    權法案件，經臺灣高雄地方法院檢察署檢察官以98年度偵字
    第12120 、14228 號等案件提起公訴，由本院以98年度訴字
    第1542號案件審理，因認本件被告甲○○所犯之著作權法第
    91條第2 項意圖出租而擅自以重製之方法侵害他人之著作財
    產權罪、第92條之以公開演出之方法侵害他人著作財產權罪
    ，與該案件有刑事訴訟法第7 條第2 款之數人共犯一罪或數
    罪之相牽連關係，為免認事歧異，乃予以追加起訴等語。
二、原審以：本件如附表一所示追加起訴之犯罪事實，與另案被
    告陳西宏經提起公訴及原審審理如附表三所示之犯罪事實相
    較，不論灌錄歌曲之伴唱機臺、承租伴唱機者之營業地點及
    期間、場所負責人之姓名，均不相同，且各次承租營業地點
    擺放伴唱機臺及灌錄歌曲，均須與不同之場地負責人另行洽
    談承租契約及支付租金，始克完成，又無證據足認該等伴唱
    機臺均係在同一時間、地點灌錄未經告訴人授權之音樂著作
    或視聽著作，是依一般社會通念，於不同店家所為灌錄歌曲
    及出租伴唱機之舉動均可獨立判斷，各個行為亦均顯可區隔
    ，揆諸上揭實務見解，要難認屬集合犯或接續犯，即與另案
    被告陳西宏經起訴判刑之部分，並無實質上一罪之關係而得
    論為同一案件。況且，公訴人認為另案被告陳西宏於本案即
    如附表一所示違反著作權法之行為與原審98年度訴字第1542
    號違反著作權法案件有罪部分係屬集合犯之關係，為法律上
    同一案件，聲請就本案罪嫌部分併辦於該案，亦經原審認定
    不具有集合犯之關係而退併辦，此觀之原審98年度訴字第
    1542號刑事判決之理由肆即足知悉。職是，原審另案98年度
    訴字第1542號之犯罪事實，與本件追加起訴之犯罪事實，應
    屬數罪併罰而非實質上一罪之關係。再者，本案被告甲○○
    既非另案98年度訴字第1542號案件之被告，該另案被告陳西
    宏經起訴之事實又不包括本件附表一、二所示之事實，在另
    案訴訟程序進行中，亦未曾對該案被告陳西宏追加起訴如本
    件附表一、二所示之事實，或追加起訴本件被告甲○○涉犯
    如附表三所示之事實，則從形式上觀之，本案無從依刑事訴
    訟法第7 條所定數人共犯一罪或數罪，或一人犯數罪之關係
    ，認與另案即原審98年度訴字第1542號案件為相牽連案件，
    從而，公訴人之追加起訴，於程序上即有未合，揆諸前揭法
    條之規定，應逕為諭知不受理判決。
三、按數人共犯一罪或數罪，為相牽連案件。於第一審辯論終結
    前，得就與本案相牽連之犯罪或本罪之誣告罪，追加起訴。
    刑事訴訟法第7 條第2 款與第265 條第1 項分別定有明文。
    參其立法意旨，在於相牽連案件有事證之關連性，倘同一訴
    訟程序審理，因各項人證與物證之相互勾稽，有助於直接審
    判法官證據心證之形成，為發現事實所必要之法定程序。再
    者，憲法第16條保障人民之訴訟權，就刑事被告而言，包含
    其在訴訟上應享有充分之防禦權。刑事被告有詰問證人之權
    利，其屬憲法第8 條第1 項規定：非由法院依法定程序不得
    審問處罰之正當法律程序所保障權利。是共犯間為確保對其
    他共犯之詰問權、對質權，使數共犯於同一訴訟程序中進行
    審理，對於訴訟經濟及促使性質屬證人身分之共同被告，依
    法定程序到場具結陳述，並接受被告之詰問，其陳述始符合
    得作為認定被告犯罪事實之判斷依據（參照司法院大法官釋
    字第582 號解釋）。職是，數人共犯一罪或數罪追加起訴，
    同一訴訟程序進行審理，其為案件發現真實所必要者。至於
    是否相牽連之案件，應從起訴形式上觀察，非以審理結果，
    其中一部分被訴犯罪事實不能證明，為不得追加起訴之根據
    （最高法院90年台上字第5899號判決意旨參照）。
四、經查：檢察官以本件被告甲○○及陳西宏（另案提起公訴）
    分別係址設高雄市前鎮區○○○路1437號之高聯企業社之實
    際及登記負責人。涂煌輝（另行移送臺灣宜蘭地方法院併案
    審理）係址設嘉義市○區○○路559 號7 樓之「振揚影音科
    技有限公司」（下稱振揚公司）負責人，詎被告甲○○竟與
    涂煌輝、陳西宏基於意圖出租而擅自以重製、出租之方式侵
    害他人著作財產權之犯意聯絡，由涂煌輝於98年間將以不詳
    之方式取得如附表一所示之歌曲，利用不知情之人灌錄重製
    至附表一所示之扣案電腦伴唱機內，於98年1 月間將上開灌
    錄有附表一編號1 所示歌曲之電腦伴唱機先出租與高聯企業
    社之實際負責人即被告甲○○，惟由登記名義人陳西宏代表
    與涂煌輝簽約，並由被告甲○○與各放臺主張永豐、陳榮彥
    、張秀龍、林傳祿及黃鐘董等人聯繫出租伴唱機臺及歌曲軟
    體與各店家事宜，嗣再由陳西宏代表以高聯企業社名義透過
    放臺主張永豐出租與附表一編號1 所示不知情之店家負責人
    劉德忠，擺放於劉德忠經營之海天釣蝦場內，供不特定客人
    點選演唱等情，有臺灣高雄地方法院檢察署98年度偵字第
    30339 號、12120 號、14228 號起訴書在卷為憑。且被告甲
    ○○於偵查時供稱：「伊是高聯公司實際負責人，高聯的實
    際管理都是由伊決定，陳西宏都是聽伊指示做事，伊是登記
    負責人」、「張永豐為放台主，之前都有透過他們找店家簽
    約……，所有的放台主都一樣，他們會定時到店家收取租金
    ，他們都會較交每台每2200元的租金給高聯，其他的租金差
    額是他們收取的硬體維修承租費用」等語（見98偵字第
    30339 號卷第86頁背面、87頁），另案被告陳西宏於偵查中
    供稱：「高聯實際負責人是甲○○，我只是登記名義人，都
    是聽從甲○○的指示做事」、「我都是幫振揚公司找要承租
    歌曲的店家，並代表其與店家簽約」等語（同上偵查卷第88
    頁）等語，且參以另案被告劉德忠亦於偵查中證稱：「本件
    海天釣蝦場之扣案機台，簽約時是高聯的人將扣案的機台擺
    放在店，簽約後是由張永豐、甲○○固定每月會來店裡灌錄
    新歌，且也會將新灌錄歌曲的歌單增補至點歌本內」等語（
    同上偵查卷第168 頁），是被告甲○○與上開另案被告陳西
    宏間，單就劉德忠所營海天釣蝦場（高雄縣鳳山市○○路
    590 號）所查獲之違反著作權法罪嫌，於起訴形式上觀察，
    非無犯意聯絡及行為分擔。且高雄地方法院98年度訴字第
    1542號刑事案件之最後言詞辯論期日為99年6 月3 日，業經
    本院調閱上開刑事卷宗查核無誤，是公訴人於99年4 月15
    日以高雄地方法院檢察署檢察官98年度偵字第30339 號追加
    起訴書就被告甲○○追加起訴，符合追加起訴之程序規定。
    原審僅以陳西宏所犯為數罪，而非一罪，且僅以另案原起訴
    陳西宏之犯罪事實即判斷與本案無相牽連，未以本件追加起
    訴之犯罪事實一併於形式上觀之，已有未洽，另未審酌公訴
    人追加被告甲○○，對原審繫屬中陳西宏之犯罪事實及訴訟
    程序之進行，及對其他共犯或共同被告之詰問權及對質權之
    進行，均有助益，顯為案件發現真實所必要，原審未審酌此
    部分，容有未洽。
五、綜上而論，本件追加起訴並未違背程序規定，原審不經言詞
    辯論，逕諭知本件公訴不受理之判決，其適用法規，尚有違
    誤，公訴人上訴意旨雖未以此為指摘，惟原審既有上開違誤
    ，自應由本院將原判決撤銷發回原法院另為適法之判決，並
    不經言詞辯論為之。
據上論斷，應依刑事訴訟法第369 條第1 項但書、第372 條，判
決如主文。
中    華    民    國    99    年    11    月    5     日
                    智慧財產法院第一庭
                          審判長法  官  李得灶
                                法  官  汪漢卿
                                法  官  王俊雄
以上正本係照原本作成。
如不服本判決，應於收受送達後十日內向本院提出上訴書狀，其
未敘述上訴之理由者並得於提起上訴後十日內向本院補提理由書
（均須按他造當事人之人數附繕本）。
中    華    民    國    99    年    11    月    5     日
                                書記官  王英傑


司法院資訊處製作；財團法人民間司法改革基金會備份。
